【裁判字號】    91,上重更(二),546
【裁判日期】    920102
【裁判案由】    殺人等
【裁判全文】
臺灣高等法院臺南分院刑事判決          九十一年度上重更(二)字第五四六號  Ｇ
      上  訴  人
      即  被  告  甲  ○  ○
      指定辯護人  本院公設辯護人  丙  ○  ○
右上訴人因殺人等案件，不服中華民國九十年九月十二日台灣台南地方法院九十年度
重訴字第一二號第一審判決（起訴案號：台灣台南地方法院檢察署九十年度偵字第五
二八七、七一三六號），提起上訴，判決後，經最高法院第二次發回更審，本院判決
如左：
      主      文
原判決關於殺人暨定應執行刑部分，均撤銷。
甲○○殺人，累犯，處無期徒刑，褫奪公權終身，帆布袋壹只沒收。
      事      實
一、甲○○（偽造文書部分，經原審判處有期徒刑一年確定）於民國（下同）八十七
    年間，曾犯有兩次竊盜罪，均經台灣台南地方法院，判處有期徒刑四月確定，另
    於同年亦犯侵占罪及偽造文書罪，亦分別經台灣台南地方法院判處有期徒刑八月
    、四月確定，四罪經本院於八十八年十月廿七日，以八十八年度抗字第二九六號
    裁定，合併定應執行刑，為一年五月，於八十八年八月十一日起算刑期，至八十
    九年十二月九日縮刑期滿，執行完畢，猶不知悔改。甲○○復於九十年三月卅日
    晚上八時卅分許，前往台南市○○街八巷十六號十二樓之二同居女友黃麗榕住處
    聊天，黃麗榕應允當日晚上陪伴甲○○，不會再外出接客，為客人按摩。詎翌日
    即九十年三月卅一日凌晨二時許，黃麗榕接獲客人來電，欲外出接客，從事按摩
    。甲○○因黃麗榕未遵守承諾，而心生不滿，又思及數日前，黃麗榕為客人按摩
    時，曾拒絕接聽其電話，認黃麗榕有意與之疏離，乃出言阻止黃麗榕外出，然卻
    反遭黃麗榕數落甲○○失業，沒辦法養她，如她不出去工作，將如何過活等語，
    並堅持外出按客，幫客人按摩，使甲○○愈發惱怒，致二人爭執甚烈，黃麗榕乃
    順手拿起煙灰缸，毆打甲○○頭部，甲○○發現頭部受傷流血，雙方即動手互毆
    ，甲○○因同居女友，於半夜猶欲外出接客，且不聽勸阻，竟出言數落，甲○○
    不甘受辱，而心生殺機，對黃麗榕揚言：「如果要這樣下去，不如一起死」等語
    ，遂以右手勒住黃麗榕頸部，並將其壓倒在地，不顧黃麗榕掙扎反抗，以雙手緊
    勒黃麗榕頸部，達五分鐘之久，致黃麗榕甲狀軟骨骨折，甲○○見黃麗榕，口吐
    白沫，嘴角滲出血絲，斷氣身亡，始行罷手。
二、甲○○知鑄下大錯後，為免犯行遭揭露，而欲遺棄黃麗榕屍體，以圖滅跡。遂於
    當日即九十年三月卅一日上午十一時許，致電綽號「阿德」不詳成年男子，要求
    提供車輛，雙方約定當晚，在台南市○○路見面。甲○○旋即於當日下午二時許
    ，先前往台南市○○路四九二號「大華帆布行」，以五百元訂製一只，寬四尺四
    方、長五尺帆布袋，以供裝運黃麗榕屍體。嗣甲○○於當日即九十年三月三十一
    日晚上八時許，接獲綽號「阿德」電話，乃依約前往會面，其明知綽號「阿德」
    者，所提供ＶＹ─一五四六號小客車（按該車車主為乙○○，於九十年三月三十
    一日，在台南市○○○路一三○號前失竊），係屬來路不明贓車，竟仍以新台幣
    （下同）二萬元代價，向綽號「阿德」購買，供作載運黃麗榕屍體之用。甲○○
    購車後，隨即返回黃麗榕住處，於當日即九十年三月卅一日晚上八時廿分許，將
    黃麗榕屍體，裝入其購來帆布袋，再乘坐電梯，至地下停車場，將前開帆布袋置
    於ＶＹ─一五四六號小客車後行李箱，隨即驅車前往臺南市黃金海岸停車場附近
    ，準備伺機埋葬，然因未尋獲適當地點，又恐人發覺而作罷。甲○○乃再轉往高
    雄縣茄萣鄉「興達遠洋漁港」碼頭，將ＶＹ─一五四六號小客車，連同後行李箱
    內黃麗榕屍體，推入漁港，以湮滅罪證。
三、嗣黃麗榕父親丁○○，於九十年四月三日、四日，接獲台新銀行職員電話，欲與
    黃麗榕就信用卡消費對帳，乃開始聯絡黃麗榕，四處尋找無著，遂於九十年四月
    四日，向台南市警察局第五分局開元派出所報案。經台灣台南地方法院檢察署檢
    察官指揮偵辦，於九十年五月三日晚上八時許，在台南縣仁德鄉○○○路八七八
    巷八七六號逮捕甲○○，始查悉上情。再於九十年五月四日中午十二時廿五分許
    ，在高雄縣茄萣鄉興達遠洋漁港碼頭，將上開小客車及黃麗榕屍體，打撈上岸。
四、案經黃麗榕父親丁○○訴由台南市警察局第五分局報請臺灣臺南地方法院檢察署
    檢察官偵查起訴。
      理      中
一、殺人部分：
  (一)訊據上訴人即被告甲○○對其於右揭時地，勒斃被害人黃麗榕之事實，供承：黃
    麗榕平時是晚上九點外出幫客人按摩，案發當日，黃麗榕原答應休息，但半夜二
    點左右，客人打電話來，我要黃麗榕別出去，黃麗榕仍堅持外出，又說我沒辦法
    養她，如果不出去工作，如何過日子等語激怒我，讓我覺得很沒面子，才出手勒
    她等語（詳本院更(二)卷四六、四七頁），而被告因何引發殺機，及如何勒斃被害
    人過程，亦據其迭於警訊、偵查、原審、本院上訴審及本院更(一)審中供稱：伊與
    黃麗榕係男女朋友關係，伊前往黃麗榕住處過夜時，黃麗榕原本答應要陪伊，不
    會外出幫客人按摩，但九十年三月卅一日凌晨二時許，黃麗榕接獲客人電話後，
    即欲外出幫客人按摩，又數落伊失業，倘若不從事按摩，如何支應生活及房屋貸
    款等語，渠二人越說越氣憤，黃麗榕遂持玻璃煙灰缸，打伊右頭部，致伊頭部流
    血後，黃麗榕仍堅持要外出，幫客人按摩，伊在不甘受辱，且惱怒情形下，先用
    右手將黃麗榕脖子勒住，並將她壓倒在地上，再以雙手勒住黃麗榕頸部，約達五
    分鐘左右，伊後來發現黃麗榕，口吐白沫，嘴角有血絲，黃麗榕確實是伊殺死的
    等語（詳五二八七號偵查卷三七頁背面、五五、九十頁，原審卷四九頁，本院上
    訴卷四五、四六、八○及八一頁，本院更(一)卷三四頁背面、四四頁）。再參諸被
    告於本院更(一)審中曾自承：伊勒住黃麗榕脖子時，黃麗榕有掙扎抓伊頭部及肩部
    等語（詳本院更(一)審卷三五頁），核與被告遭查獲後，身體上所留傷痕照片相符
    （詳相驗卷三五至四四頁），復有模擬案發情節照片及被害人照片數張在卷可佐
    （詳五二八七號偵查卷四六至四九頁，警卷廿五至卅一頁，相驗卷廿至卅一、四
    九至七十頁）。再從被告身體傷勢照片觀之，被告左額部分瘀腫，且頭部及肩部
    留有傷痕等情，足見被告所述遭被害人砸傷頭部，且被害人反抗時，有抓傷其頭
    部及肩部等情，非出於虛妄，是被告自白殺人，核與事實相符，堪以採信。又被
    害人黃麗榕確係遭被告勒斃致死，亦經台灣台南地方法院檢察署檢察官督同檢驗
    員及法醫相驗、解剖屬實，並製有勘驗筆錄、解剖筆錄及相驗屍體證明書在卷可
    憑（詳相驗卷三、四、七、十三頁），復有法務部法醫研究所鑑定報告，認「死
    者死因，應為勒頸窒息，其死亡方式，應為外力所介入，故為他殺；又由其解剖
    結果，可發現死者甲狀軟骨骨折」，有該所九十年十月三十日法醫所理字第二
    ○四五號函，檢附法務部法醫研究所法醫所醫鑑字第○五四二號鑑定書在卷可
    稽（詳本院上訴卷五一至六十頁），足證被害人黃麗榕確係遭被告雙手緊勒頸部
    ，致被害人甲狀軟骨骨折，因而窒息死亡，殆屬無疑。
  (二)按行為人對構成犯罪之事實，明知並有意使其發生者，為直接故意（確定故意）
    ，行為人對於構成犯罪之事實，預見其發生而其發生並不違背其本意者，為間接
    故意（不確定故意），二者雖均為犯罪之責任條件，但其態樣並不相同，故刑法
    第十三條第一項、第二項分別予以規定，以示區別。區分方法為凡認識犯罪事實
    ，並希望其發生者為直接故意；僅有認識，無此希望，但其發生亦不違背其本意
    者，為間接故意（最高法院八十八年度台上字第四○二一號判決參照）。查人體
    頸部，係人類呼吸通道，為人身要害，如徒手壓迫頸部，將足致人窒息死亡乙節
    ，為一般人所明知之常識。再衡以被告係年滿三十歲之成年男子，應具有相當常
    識及辨別力，則被告對於其以雙手緊勒被害人頸部行為，足以導致被害人窒息死
    亡事實，應明知無疑。參諸被告於警訊時，自承因被害人未遵守承諾，欲外出為
    客人按摩，且被害人非但數落伊種種不是，又持煙灰缸打破伊頭部，伊乃揚言「
    如果要這樣下去，不如一起死」，隨即以右手勒住被害人頸部，將之壓倒在地，
    不顧被害人激烈反抗，仍以雙手緊勒被害人頸部要害，約達五分鐘之久，直至被
    害人甲狀軟骨骨折，口吐白沫，嘴角滲出血絲，窒息死亡，方始罷手等語（詳五
    二八七號偵查卷三七頁背面、本院上訴卷四六頁，本院更(一)卷三五頁）。則被告
    既認識緊勒被害人頸部數分鐘，足以致被害人窒息死亡，仍不顧被害人激烈反抗
    ，勒頸達五分鐘之久，而被告施力之大，甚且將被害人甲狀軟骨折斷，足見被告
    勒住被害人頸部之際，主觀上確有致被害人於死之直接殺人故意。雖被告辯稱：
    伊見被害人死亡後，曾予急救，被害人才會口吐白沫，嘴角流出血絲云云（詳本
    院更(二)卷六五頁）。惟查被告於警訊時已自承：我正面以雙手勒住她脖子，然後
    我發現她口吐白沫，嘴角流出血絲，我心裡害怕，就以手按摩胸口想將她救醒等
    語（詳五二八七號偵查卷三七頁背面）。可見被害人口吐白沫，嘴角流出血絲，
    係窒息結果，非被告按摩被害人胸口所致。況被告發現被害人口吐白沫，嘴角流
    出血絲後，縱曾按摩被害人胸口，然被告明知被害人幾無存活可能，竟僅按摩被
    害人胸口，而未呼叫救護車前往救助，足見被告事後按摩行為，僅係出於心裡害
    怕畏罪情虛之補救措施，並非確欲挽救被害人生命之急救行為，明若觀火。是被
    告勒斃被害人後，縱曾按摩被害人胸口行為，要不影響其緊勒被害人頸部時，主
    觀上確存有殺人故意之情，被告上開所辯，不足採信。
二、遺棄屍體、故買贓物部分：
    訊據上訴人即被告甲○○對右揭遺棄屍體、故買贓物等犯行供承：勒斃被害人後
    ，因思及還有兩個小孩要扶養，害怕被害人屍體遭人發現，想將屍體丟棄，才向
    綽號「阿德」購車，供載運屍體。購車時，綽號「阿德」，雖然沒有將車輛證明
    文件交給我，但因當時急著運走屍體，認為所購買的車輛，即使是贓車，也沒有
    關係，我後來開車繞到漁港，就在那裡棄屍等語（詳本院更(二)卷四五至四七、六
    四、六六頁）。且被告於本院上訴審時亦自承：九十年三月三十一日上午十一時
    許，我要綽號「阿德」，幫我找一部車，當晚綽號「阿德」，與我約在台南市○
    ○路見面，綽號「阿德」有告訴我，ＶＹ─一五四六號小客車係贓車，我以二萬
    元向他購買；當晚八時廿分許，我返回被害人住處後，將屍體裝入帆布袋，坐電
    梯至地下停車場，將裝有屍體帆布袋，放置在ＶＹ─一五四六號小客車後行李箱
    ，最後轉往高雄縣茄萣鄉「興達遠洋漁港」，將小客車停在斜坡處，然後將手煞
    車放下，讓車子及被害人屍體滑入港內，以湮滅屍體等語（詳本院上訴審四七、
    八一頁，本院更(一)卷三四、四六、四七頁）。由此可知，被告就其遺棄屍體的動
    機、如何載運屍體、明知其所購車輛係屬贓車，及載運遺棄屍體過程，均供陳甚
    明。而上開ＶＹ─一五四六號小客車，確係失竊車輛，亦據車主乙○○於警偵訊
    指訴甚詳（詳警訊九頁、五二八七偵查卷四五頁），並有車輛車牌失竊作業查獲
    車輛認可資料在卷可參（詳警卷卅三頁），復有被告指認訂做帆布袋之商行照片
    （詳五二八七號偵查卷七○至七二頁）、遺棄被害人屍體地點現場照片及打撈上
    開小客車及被害人屍體過程照片數張在卷可憑（詳警卷廿五至卅一頁）。再參諸
    上開小客車及被害人屍體，確係在被告所供棄屍地點查獲，且被告所述車號，又
    與打撈上岸小客車車號相符等情，足認被告前開自白，確與事實相符，應足採信
    。至被告嗣於本院更(二)審言詞辯論時，辯稱：不知向綽號「阿德」所購車輛係屬
    贓車云云（詳本院更(二)六五頁）。惟被告於本院上訴審時，曾供陳：伊購車時，
    綽號「阿德」已明白告知，該車係屬贓車，所以伊才沒向綽號「阿德」拿行車執
    照等語（詳本院上訴卷四七頁），足見被告購買ＶＹ─一五四六號小客車時，確
    知該車係屬贓車無訛。是以被告對該車空言否認知情，要無足採。
三、綜上各情，被告上開殺人、遺棄屍體及故買贓物犯行，事證明確，均堪以認定，
    應依法論罪科刑。
四、按殺人後遺棄屍體，除別有目的（如另行起意嫁禍他人）外，倘係以圖滅跡，係
    殺人之結果，所犯殺人與遺棄屍罪，應依牽連犯之例，從一重殺人罪處斷（最高
    法院十八年上字第三五六號、十八年非字第五號判例參照）。查被告甲○○殺人
    後，為免遭人發現，乃故買贓車，用以載運遺棄屍體，以圖煙滅罪證。核其所為
    ，係犯刑法第二百七十一條第一項殺人罪、第二百四十七條第一項遺棄屍體罪、
    第三百四十九條第二項故買贓物罪。被告所犯殺人、遺棄屍體、故買贓物三罪間
    ，彼此間有方法結果牽連關係，為牽連犯，應依刑法第五十五條規定，從一重殺
    人罪處斷。又被告於八十七年間，曾犯有兩次竊盜罪，均判處有期徒刑四月確定
    ，另於同年亦犯侵占罪及偽造文書罪，經分別判處有期徒刑八月、四月確定，四
    罪經合併定執行刑為一年五月，於八十八年八月十一日起算刑期，至八十九年十
    二月九日縮刑期滿，執行完畢，此有臺灣高等法院被告全國前案紀錄表在卷可參
    （詳本院卷三二頁），其於有期徒刑執行完畢後，五年內，再犯本件有期徒刑以
    上刑之罪，為累犯，除所犯殺人罪之法定最重本刑為死刑、無期徒刑，依法不得
    加重外，爰依刑法第四十七條規定，加重其刑。另按刑事訴訟法第二百六十二條
    第二項規定，對於判決之一部上訴者，其有關係部分，亦以上訴論。所謂有關係
    部分，係指判決之各部分，在審判上無從分割，因一部上訴而其全部必受影響者
    而言（最高法院廿二年上字第一○五八號判例參照）。查本件被告及檢察官均僅
    就被告殺人部分提起上訴，有被告刑事上訴狀及台灣台南地方法院檢察署檢察官
    上訴書在卷足稽（詳本院上訴審四、五、九頁）。徵諸被告所犯殺人罪與遺棄屍
    體罪、故買贓物罪間，有裁判上一罪牽連關係，已如前述。因而被告所犯殺人罪
    及遺棄屍體罪、故買贓物罪等部分，在審判上顯無從分割，縱被告及檢察官均僅
    就殺人罪部分提起上訴。然依上訴不可分原則，被告所犯遺棄屍體、故買贓物等
    罪，亦為殺人罪部分上訴效力所及，是本院自得就遺棄屍體及故買贓物部分，併
    予審理，附此敘明。
五、原審以被告殺人、遺棄屍體、故買贓物等部分罪證明確，因予論罪科刑，固非無
    見。惟查：(一)被告於八十七年間，因犯有兩次竊盜罪，均判處有期徒刑四月確定
    ，另犯侵占罪、偽造文書罪，分別判處有期徒刑八月、四月確定，四罪經合併定
    執行刑為一年五月，於八十八年八月十一日起算刑期，至八十九年十二月九日縮
    刑期滿，執行完畢。原審認被告於八十九年四月十日執行完畢，即有失當。(二)被
    告於本院上訴審時供稱：九十年三月三十一日上午十一時許，我打電話，給綽號
    「阿德」，叫他幫我找一部車，我們約定當晚，在台南市○○路碰面，綽號「阿
    德」告訴我，ＶＹ─一五四六號小客車係贓車，我以二萬元向他購買等語（詳本
    院上訴卷四七頁）。然原判決事實欄，卻記載「被告乃於三十一日中午十二時許
    ，電告綽號「阿德」不詳成年男子，以二萬元購買由「阿德」竊取乙○○所有Ｖ
    Ｙ─一五四六號小客車，以備運載黃女屍體」，則原判決就被告故買贓物時間，
    認定有誤，且未翔實記載被告犯罪地點，顯有未當。(三)另原判決據上論斷欄，漏
    引「刑法第三十八條第一項第二款，罰金罰鍰提高標準條例第一條前段」，亦有
    疏失。被告上訴意旨，指摘原判決殺人部分，量刑過重，惟被告僅因與被害人爭
    執，即動手勒斃被害人，其殺人動機及行為，並無可宥之處，且所生損害甚鉅；
    而檢察官循告訴人上訴意旨，認原判決殺人部分，量刑過輕，然被告於審理中，
    就其殺人動機及過程、遺棄屍體經過及細節，均供承不諱，足見其行為，雖無可
    赦，但尚無與社會永久隔離之必要；是被告及檢察官前開上訴意旨，均無理由。
    惟原判決既有可議之處，即屬無可維持，自應由本院將原判決，關於殺人部分及
    定應執行刑部分，均撤銷改判。爰審酌被告甲○○與被害人爭執，即引發殺機，
    不顧被害人掙扎反抗，仍勒斃被害人，事後為圖滅跡，又將屍體遺棄，其所生危
    害甚鉅，且惡性非輕，但被告於審理中，已坦承犯行，顯見其良知尚未完全泯滅
    等一切情狀，量處如主文第二項所示之刑，並依刑法第卅七條第一項規定，宣告
    褫奪公權終身。扣案帆布袋一只，係被告所有，供犯罪所用，已據被告於本院上
    訴審供陳在卷（詳本院上訴卷四七頁）。爰併依刑法第卅八條第一項第二款規定
    ，宣告沒收。
據上論斷，應依刑事訴訟法第三百六十九條第一項前段、第三百六十四條、第二百九
十九條第一項前段，刑法第二百七十一條第一項、第二百四十七條第一項、第三百四
十九條第二項、第五十五條、第四十七條、第三十七條第一項、第三十八條第一項第
二款，罰金罰鍰提高標準條例第一條前段，判決如主文。
本案經檢察官李傳來到庭執行職務
中    華    民    國      九十二      年      一      月      二        日
                                  臺灣高等法院臺南分院刑事第七庭
                              審判長法官  蔡    崇    義
                                            法官  許    進    國
                                            法官  董    武    全
右正本證明與原本無異。
如不服本判決，應於判決送達後十日內向本院提出上訴狀，其未敘述理由者並應於提
出上訴狀後十日內向本院補提理由書（應附繕本)。
                                      法院書記官  黃    全    忠
中    華    民    國      九十二      年      一      月      三        日
附錄法條：
刑法第二百七十一條第一項：
殺人者，處死刑、無期徒刑或十年以上有期徒刑。
刑法第二百四十七條第一項：
損壞、遺棄、污辱或盜取屍體者，處六月以上五年以下有期徒刑。
刑法第三百四十九條第二項：
搬運、寄藏、故買贓物或為擔保者，處五年以下有期徒刑、拘役或科或併科一千元以
下罰金。


司法院資訊處製作；財團法人民間司法改革基金會備份。
